ACORDAO-COMPLETO-2481850

ACÓRDÃO 2244/2023 ATA 7/2023 - SEGUNDA CÂMARA

VISTOS, relatados e discutidos estes autos de Tomada de Contas Especial instaurada pelo Fundo Nacional de Desenvolvimento da Educação (FNDE) , em desfavor do Sr. Domingos Ferreira dos Santos (gestão 2009 2012) e do Sr.  Ailton Parente Araújo (gestão 2013-2016 e 2017-2020) , em razão de não comprovação da regular aplicação dos recursos repassados pela União, por meio do Convênio 701785/2010, registro Siafi 662607, firmado entre o FNDE e o Município de Santa Rosa do Tocantins-TO, e que tinha por objeto a "Construção de escola, no âmbito do Programa Nacional de Reestruturação e Aparelhagem da Rede Escolar Pública de Educação Infantil - Proinfância", com prestação de contas prevista para 7/6/2015;
ACORDAM os Ministros do Tribunal de Contas da União, reunidos em Sessão da Segunda Câmara, ante as razões expostas pelo Relator, e com fundamento nos arts. 1º, inciso I; 16, incisos II e III, alínea "b" e "c"; 18, 19, caput; 23, incisos II e III; da Lei 8.443, de 16 de julho de 1992, em:
9.1. excluir o Sr. Ailton Parente Araújo do rol de responsáveis desta Tomada de Contas Especial;
9.2. acatar as alegações de defesa da Empresa Intacta Engenharia e Representações Ltda. (Marcelo Freitas Valle, CNPJ 04.810.583/0001-77) e julgar regular com ressalvas as suas contas, dando-lhe quitação;
9.3. rejeitar as alegações de defesa de Domingos Ferreira dos Santos;
9.4. julgar irregulares as contas do Sr. Domingos Ferreira dos Santos, condenando-o ao pagamento das importâncias a seguir especificadas, atualizadas monetariamente e acrescidas dos juros de mora, calculados a partir da data discriminada até a data da efetiva quitação do débito, fixando-lhe o prazo de quinze dias, para que comprove, perante o Tribunal, o recolhimento da referida quantia aos cofres do Fundo Nacional de Desenvolvimento da Educação (FNDE) , nos termos do art. 23, inciso III, alínea "a", da citada lei, c/c o art. 214, inciso III, alínea "a", do Regimento Interno do TCU.
	Data da ocorrência 
	Valor histórico (R$) 
	Crédito/Débito

	04/03/2011
	587.894,76
	D

	08/06/2012
	293.947,38
	D

	22/11/2012
	175,00
	C

	31/12/2012
	11.824,09
	C

9.5. aplicar ao Sr. Domingos Ferreira dos Santos, a multa prevista no art. 57 da Lei 8.443/1992 c/c o art. 267 do Regimento Interno do TCU, no valor de R$ 170.000,00 (cento e setenta mil reais) fixando-lhe o prazo de quinze dias, a contar da notificação, para que comprove, perante o Tribunal (art. 214, III, alínea "a", do Regimento Interno do TCU) , o recolhimento da dívida aos cofres do Tesouro Nacional, atualizada monetariamente desde a data do acórdão até a data do efetivo recolhimento, se paga após o vencimento, na forma da legislação em vigor;
9.6. autorizar, desde logo, a cobrança judicial das dívidas, caso não atendida a notificação, na forma do disposto no art. 28, inciso II, da Lei 8.443/1992;
9.7. autorizar também, desde logo, se requerido, com fundamento no art. 26, da Lei 8.443, de 1992, c/c o art. 217, §§ 1º e 2º do Regimento Interno do TCU, o parcelamento da dívida em até 36 parcelas, incidindo, sobre cada parcela, corrigida monetariamente, os correspondentes acréscimos legais, fixando-lhes o prazo de quinze dias, a contar do recebimento das notificações, para comprovar, perante o Tribunal, o recolhimento da primeira parcela, e de trinta dias, a contar da parcela anterior, para comprovar os recolhimentos das demais parcelas, devendo incidir, sobre cada valor mensal, atualizado monetariamente, os juros de mora devidos, no caso do débito, na forma prevista na legislação em vigor, alertando os responsáveis de que a falta de comprovação do recolhimento de qualquer parcela importará o vencimento antecipado do saldo devedor, nos termos do § 2º do art. 217 do Regimento Interno deste Tribunal;
9.8. enviar cópia do presente Acórdão à Procuradoria da República no Estado de Tocantins, nos termos do § 3º do art. 16 da Lei 8.443/1992, c/c o § 7º do art. 209 do RI/TCU, para adoção das medidas cabíveis; informando-lhe que o inteiro teor da deliberação pode ser consultado no endereço http://www.tcu.gov.br/acordaos; e
9.9. enviar cópia do presente Acórdão ao Fundo Nacional de Desenvolvimento da Educação e ao responsável, para ciência, informando que a presente deliberação, acompanhada do Relatório e do Voto que a fundamentam, está disponível para a consulta no endereço www.tcu.gov.br/acordaos, além de esclarecer que, caso requerido, o TCU poderá fornecer, sem custos, as correspondentes cópias, de forma impressa;
9.10. informar à Procuradoria da República no Estado de Tocantins que, nos termos do parágrafo único do art. 62 da Resolução TCU 259/2014, os procuradores e membros do Ministério Público credenciados nesta Corte podem acessar os presentes autos de forma eletrônica e automática, ressalvados apenas os casos de eventuais peças classificadas como sigilosas, as quais requerem solicitação formal.

Tomada de Contas Especial instaurada pelo Fundo Nacional de Desenvolvimento da Educação (FNDE), em desfavor do Sr. Domingos Ferreira dos Santos (gestão 2009 2012) e do Sr.  Ailton Parente Araújo (gestão 2013-2016 e 2017-2020), em razão de não comprovação da regular aplicação dos recursos repassados pela União, por meio do Convênio 701785/2010, registro Siafi 662607, firmado entre o FNDE e o Município de Santa Rosa do Tocantins-TO, e que tinha por objeto a Construção de escola, no âmbito do Programa Nacional de Reestruturação e Aparelhagem da Rede Escolar Pública de Educação Infantil - Proinfância, com prestação de contas prevista para 7/6/2015

Segunda Câmara

Prefeitura Municipal de Santa Rosa do Tocantins - TO.

3. Interessados/Responsáveis:
3.1. Interessados: Ailton Parente Araujo (CPF XXX.565.407-XX) e Fundo Nacional de Desenvolvimento da Educação (CNPJ 00.378.257/0001-81).
3.2. Responsáveis: Domingos Ferreira dos Santos (CPF XXX.385.031-XX) e Marcelo Freitas Valle (CNPJ 04.810.583/0001-77).

13.1. Ministros presentes: Vital do Rêgo (Presidente), Augusto Nardes, Aroldo Cedraz (Relator) e Antonio Anastasia.
13.2. Ministro-Substituto presente: Marcos Bemquerer Costa.

AROLDO CEDRAZ

Trata-se de Tomada de Contas Especial instaurada pelo Fundo Nacional de Desenvolvimento da Educação (FNDE) , em desfavor do Sr. Domingos Ferreira dos Santos (gestão 2009 2012) e do Sr.  Ailton Parente Araújo (gestão 2013-2016 e 2017-2020) , em razão de não comprovação da regular aplicação dos recursos repassados pela União, por meio do Convênio 701785/2010 (Peça 5) , registro Siafi 662607, firmado entre o FNDE e o Município de Santa Rosa do Tocantins-TO, e que tinha por objeto a "Construção de escola, no âmbito do Programa Nacional de Reestruturação e Aparelhagem da Rede Escolar Pública de Educação Infantil - Proinfância", com prestação de contas prevista para 7/6/2015.
2.	Transcrevo, a seguir, a instrução lavrada no âmbito da então Secretaria de Controle Externo de Tomada de Contas Especial (SecexTCU) cujas conclusões contaram com a anuência do corpo dirigente daquela unidade técnica (Peças 125 a127) :
	"[...] HISTÓRICO
Em 21/6/2017, com fundamento na IN/TCU 71/2012, alterada pela IN/TCU 76/2016 e DN/TCU 155/2016, o dirigente do FNDE autorizou a instauração da tomada de contas especial (peça 1) .
O Convênio 701785/2010 foi firmado no valor de R$ 1.187.666,18, sendo R$ 1.175.789,52 à conta do concedente e R$ 11.876,66 à contrapartida do convenente (peça 21) . Vigência 26/11/2010 a 8/4/2015, prazo para apresentação da prestação de contas até 7/6/2015 (peça 63, p. 1) . Os repasses efetivos da União totalizaram R$ 1.175.789,52 (peça 3) , em três parcelas, conforme Tabela 1.
	Tabela 1 - Ordens bancárias do Convênio 701785/2010.

	Ordem Bancária
	Valor R$
	Data emissão
	Data depósito

	2011OB701356
	587.894,76
	2/3/2011
	4/3/2011

	2012OB702935
	293.947,38
	5/6/2012
	8/6/2012

	2013OB700114
	293.947,38
	1/3/2013
	5/3/2013

	 Total
	1.175,789,52

	Fonte: Siafi OB emitidas (peça 3) e extrato bancário (peça 75, p. 55-119) .

O fundamento para a instauração da Tomada de Contas Especial, conforme consignado na matriz de responsabilização (peça 18) , elaborada pelo tomador de contas, foi a não aprovação das contas pela área técnica por inexecução do objeto pactuado (obra inacabada e sem atender os objetivos do convênio) .
A prestação de contas foi apresentada pelo convenente no SiGPC, intempestivamente, em 22/10/2015 (Peça 69) , pelo responsável Ailton Parente Araújo.
Em 26/2/2016, foi emitido o Parecer Técnico de Execução Física (peça 12) , o qual firmou em seu item 3 que a análise realizada foi, in verbis, "emitida com base nos documentos contidos no processo, nos dados inseridos no Módulo de Monitoramento de Obras 2.0 do Sistema Integrado de Monitoramento Execução e Controle do Ministério da Educação (Simec) e naqueles encaminhados pelo interessado que eventualmente ainda não tenham sido incluídos no processo".
O precitado parecer informou, em seu item 2 (peça 12) , que o convenente firmou contrato (peça 84) para execução do objeto do convênio, no valor de R$ 1.186.626,88. Acrescentou, ainda, que o avanço da obra registrado no Simec era 50,05% na última atualização de 10/3/2015. Registra-se que o convenente era responsável por alimentar os dados da evolução da execução do objeto no Simec.
Já em seu item 4.1, o parecer da execução física (peça 12) firmou que, na documentação utilizada na sua análise, não estavam disponíveis os seguintes documentos:
termo de recebimento definitivo da obra;
relatório de cumprimento do objeto;
planilha de medições acumuladas consolidada;
relatório de vistoria final com fotos da obra.
Por fim, ademais da documentação insuficiente, o parecer da execução física (peça 12) concluiu que a obra restou inacabada e acrescentou que, in verbis, em seu item 4.4, "o objeto não está sendo utilizado conforme solicitado e operando em conformidade com os objetivos educacionais a que se propôs", firmando em sua conclusão pela reprovação total do ponto de vista da execução física.
Em 14/9/2016, o FNDE emitiu o Parecer Financeiro 89/2016 (peça 15) , que, em seu item 6.1.2, fez referência ao Acórdão 2834/2015-TCU-Plenário-Relator André de Carvalho, que, por sua vez, determinou ao FNDE a adoção de medidas administrativas e legais cabíveis para a conclusão das obras de alguns municípios do estado do Tocantins, dentre eles o de Santa Rosa do Tocantins.
Este parecer financeiro considerou, em especial, o Parecer Técnico de Execução Física (peça 12) , concluindo pela não aprovação das contas do convênio pelo total repassado pelo FNDE, no valor de R$ 1.175.789,52.
Os responsáveis, Domingos Ferreira dos Santos e Ailton Parente Araújo, arrolados na fase interna, foram devidamente comunicados da análise conclusiva das contas, conforme ofícios (peça 16) e correspondentes avisos de recebimento, datados de 5/10/2016 (peça 17) . Diante da ausência de justificativas para elidir a irregularidade e da não devolução dos recursos, instaurou-se a tomada de contas especial (peça 1) .
No relatório de TCE 322/2017 (peça 63) , datado de 20/7/2017, o tomador de contas concluiu que o prejuízo importaria no valor original repassado de R$ 1.175.789,52, imputando-se a responsabilidade a Domingos Ferreira dos Santos (gestão 2009-2012) , pelo débito correspondente a R$ 881.842,14, decorrente das OB de R$ 587.894,76 e de R$ 293.947,38, depositadas, respectivamente em 2/3/2011 e 5/6/2012, e a Ailton Parente Araújo (gestão 2013-2016 e 2017-2020) , pela OB de R$ 293.947,38, depositada em 1/3/2013. 
Em 12/6/2018, a Controladoria-Geral da União emitiu o relatório de auditoria (peça 64) , em concordância com o relatório do tomador de contas. O certificado de auditoria e o parecer do dirigente do órgão de controle interno concluíram pela irregularidade das presentes contas (peças 65 e 66) .
Em 23/7/2018, o ministro responsável pela área atestou haver tomado conhecimento das conclusões contidas no relatório e certificado de auditoria, bem como do parecer conclusivo do dirigente do órgão de controle interno manifestando-se pela irregularidade das contas e determinou o encaminhamento do processo ao Tribunal de Contas da União (peça 67) .
Na instrução inicial (peça 70) , de 11/6/2019, identificou-se alguns óbices ao comparar o extrato emitido pelo sistema do FNDE com aqueles emitidos pelo Banco do Brasil, existentes nos autos, e propôs-se, preliminarmente, a realização de diligência ao Banco do Brasil para obter extratos de conta corrente e de aplicação financeira, cópia frente e verso de cheques, e outros esclarecimentos inerentes às movimentações bancárias.
Na instrução seguinte (peça 85) , em 23/4/2020, analisando-se os documentos nos autos em conjunto com aqueles apresentados pelo Banco do Brasil (peças 75 e 79) , em resposta à diligência, concluiu-se pela necessidade de realização de citação dos responsáveis Domingos Ferreira dos Santos e Intacta Engenharia, assim como diligência ao município de Santa Rosa do Tocantins/TO.
As propostas de citação e de diligência foram decorrentes da análise da execução do convênio 701785/2010, desenvolvida na instrução de peça 85, destacando-se:
o parecer de execução física do FNDE (peça 12) , de 25/2/2016, em seu item 4.4, ao analisar a execução do citado convênio, registrou, in verbis, "o objeto não está sendo utilizado conforme solicitado e operando em conformidade com os objetivos educacionais a que se propôs" e seu item 6, concluiu pela reprovação total do ponto de vista da execução física;
o objeto do convênio 701785/2010 foi executado parcialmente, conforme registro do Simec e da planilha de execução da obra atestada pela fiscalização municipal (peças 40 a 46) , e não pode ser aproveitado pela sociedade, considerando-se o valor total repassado como débito;
o percentual de execução financeira da obra foi considerado como 50,43%, nos seguintes termos:
29. Neste ponto, ha¿ que se registrar a presença nos autos de dois grupos de planilhas de medição. O primeiro grupo, formado pelas peças de 47 a 55, apresentam boletins de medição numerados de 2 a 10, sendo que o último boletim, datado de 5/9/2012, acusa um percentual acumulado de execução de 69,01% e um valor correspondente executado de R$ 819.063,46, mas nesses boletins não constam assinaturas da fiscalização nem do contratado, o que os fragiliza sobremaneira como meio de prova idôneo. 
29.1. 	Sem o devido ateste da fiscalização, essas medições não podem constituir evidência da execução dos serviços para comprovação dos pagamentos realizados. 
29.2. 	Já¿ o segundo grupo (peças 40 a 46) , traz apenas uma planilha, datada de 28/9/2011, e registra um percentual acumulado de 50,43%. Desta feita, a planilha esta¿ devidamente firmada pela fiscalização e pela contratada, habilitando-se como documento a atestar os pagamentos realizados a¿ Intacta Engenharia. 
30. 	Portanto - em razão de o percentual registrado no Simec, 50,05%, informado no parecer de execução física (peça 12) , ser muito próximo dos 50,43% que consta na planilha retratada no parágrafo anterior - de forma conservadora, será¿ usado este último percentual no valor contratado, R$ 1.186.626,88 (peça 84) , para se obter o valor efetivamente devido a¿ empresa Intacta, ou seja, R$ 598.415,94. 
o responsável Ailton Parente Araújo (gestões 2013-2016 e 2017-2020) foi afastado do polo passivo do débito, em razão de que:
· o saldo de R$ 11.824,09, que recebeu de seu antecessor na conta específica, em 31/12/2012, somado à terceira e última parcela do convênio, R$ 293.947,38, em 5/3/2013, totalizou R$ 305.771,47 (25,77% do contratado) , valor insuficiente para a conclusão da obra, posto que restava um saldo contratual a ser executado de R$ 588.210,94, correspondente a 49,57% do contratado; e
· a única movimentação na conta específica do convênio, realizada na sua gestão, R$ 356.474,30, em 15/9/2015, correspondeu ao recolhimento do saldo existente, via GRU, para o FNDE (peça 75, p. 118, 82 e 83) .
a empresa Intacta Engenharia recebeu pagamentos no total de R$ 882.308,69, quando o valor efetivamente devido seria R$ 598.415,94, decorrente do percentual de execução da obra, 50,43%, aplicado ao valor contratado de R$ 1.186.626,88;
a diferença entre o valor efetivamente pago à Intacta Engenharia, R$ 882.308,69, e o de fato devido, R$ 598.415,94, corresponderia a R$ 283.892,75, o qual foi imputado como débito a essa empresa, em solidariedade com Domingos Ferreira dos Santos (gestão 20092012) , pois todos os pagamentos realizados ocorreram na gestão desse responsável.
o débito individual imputado ao responsável Domingos Ferreira dos Santos (gestão 20092012) correspondeu ao valor repassado na sua gestão - ordens bancárias de R$587.894,76 e de R$ 293.947,38 - ajustado pelo débito em solidariedade com a Intacta, por crédito recebido em 22/11/2012 e pelo saldo transferido para a gestão seguinte, conforme segue:
	Origem da parcela
	Data 
	Valor R$
	Crédito/Débito

	Ordens Bancárias
	04/03/2011
	587.894,76
	D

		08/06/2012
	293.947,38
	D

	Débito apurado imputável à Empresa Intacta Engenharia, solidariamente com Domingos Ferreira dos Santos
	14/06/2012
	57.243,79
	C

		16/07/2012
	4.807,98
	C

		17/07/2012
	52.451,52
	C

		16/08/2012
	60.239,21
	C

		05/09/2012
	37.797,73
	C

		27/09/2012
	4.807,98
	C

		27/09/2012
	30.123,69
	C

		18/10/2012
	18.950,86
	C

		13/11/2012
	17.469,99
	C

	Transferência on line
	22/11/2012
	175,00
	C

	Saldo do convênio transferido para o sucessor
	31/12/2012
	11.824,09
	C

Na instrução de peça 85 restaram assim descritas a diligência e as citações propostas:
2.1. Irregularidade 1: não comprovação da boa e regular aplicação dos recursos federais repassados ao município de Santa Rosa do Tocantins/TO, em face da não consecução dos objetivos pactuados no convênio 701785/2010, sem aproveitamento útil da parcela executada, não gerando, portanto, o benefício social esperado.
2.1.1. Evidências da irregularidade: parecer da execução física do FNDE (peça 12) , planilha de execução da obra (peças 40 a 46) e extrato bancário (peça 75, p. 55-119) .
2.1.2. 	Normas infringidas: art. 37, caput, c/c o art. 70, parágrafo único, da Constituição da República Federativa do Brasil; art. 93, do Decreto-lei 200/1967; art. 66, do Decreto 93.872/1986, Cláusulas Terceira, inc. II, letras b, h e y.1, e Décima Sétima do Convênio 701785/2010.
2.1.3. 	Débitos relacionados ao responsável Domingos Ferreira dos Santos:
	Data da ocorrência 
	Valor histórico (R$) 
	Crédito/Débito

	04/03/2011
	587.894,76
	D

	08/06/2012
	293.947,38
	D

	14/06/2012
	57.243,79
	C

	16/07/2012
	4.807,98
	C

	17/07/2012
	52.451,52
	C

	16/08/2012
	60.239,21
	C

	05/09/2012
	37.797,73
	C

	27/09/2012
	4.807,98
	C

	27/09/2012
	30.123,69
	C

	18/10/2012
	18.950,86
	C

	13/11/2012
	17.469,99
	C

	22/11/2012
	175,00
	C

	31/12/2012
	11.824,09
	C

2.1.4. Cofre credor: Fundo Nacional de Desenvolvimento da Educação.
2.1.5. Responsável: Domingos Ferreira dos Santos.
2.1.5.1. Conduta: não demonstrar a boa e regular aplicação dos recursos federais recebidos e geridos por meio do instrumento em questão, em face da não consecução dos objetivos pactuados no convênio 701785/2010, sem aproveitamento útil da parcela executada do objeto pactuado, não gerando, portanto, o benefício social esperado.
2.1.5.2. Nexo de causalidade: a conduta descrita impediu o estabelecimento do nexo causal entre as possíveis despesas efetuadas com os recursos recebidos, no âmbito do instrumento em questão.
2.1.5.3. Culpabilidade: não há excludentes de ilicitude, de culpabilidade e de punibilidade; é razoável supor que o responsável tinha consciência da ilicitude de sua conduta; era exigível conduta diversa da praticada, qual seja, executar o objeto conveniado na integralidade e funcionalidade pactuados. 
2.1.6. Encaminhamento: citação.
2.2. Irregularidade 2: não comprovação da boa e regular aplicação dos recursos federais repassados ao município de Santa Rosa do Tocantins/TO, em face de pagamento por serviço não executado no convênio 701785/2010.
2.2.1. Evidências da irregularidade: parecer da execução física do FNDE (peça 12) , Contrato Intacta Engenharia (peças 84) , planilha de execução da obra (peças 40 a 46) , cheques frente e verso (peças 75, p. 2-21, e 79) , extrato bancário (peça 83) .
2.2.2. Normas infringidas: art. 70, parágrafo único, da Constituição da República Federativa do Brasil; art. 66 da Lei 8.666/93; art. 63, § 2º, inc. III, da Lei 4.320/1964; art. 93 do Decreto-lei 200/1967; art. 66 do Decreto 93.872/1986; Cláusulas Décima Terceira do Convênio 703482/2010; Cláusula Terceira do Contrato com a Intacta Engenharia (peça 84) .
2.2.3. Débitos relacionados, solidariamente, aos responsáveis Intacta Engenharia e Domingos Ferreira dos Santos:
	Data da ocorrência 
	Valor histórico (R$) 

	14/06/2012
	57.243,79

	16/07/2012
	4.807,98

	17/07/2012
	52.451,52

	16/08/2012
	60.239,21

	05/09/2012
	37.797,73

	27/09/2012
	4.807,98

	27/09/2012
	30.123,69

	18/10/2012
	18.950,86

	13/11/2012
	17.469,99

2.2.4. Responsável: Domingos Ferreira dos Santos.
2.2.4.1. Conduta: Não demonstrar a boa e regular aplicação dos recursos federais recebidos e geridos por meio do instrumento em questão, em face da realização de pagamentos por serviços não comprovadamente executados.
2.2.4.2. Nexo de causalidade: a conduta descrita impediu o estabelecimento do nexo causal entre as possíveis despesas efetuadas com os recursos recebidos, no âmbito do instrumento em questão.
2.2.4.3. Culpabilidade: não há excludentes de ilicitude, de culpabilidade e de punibilidade; é razoável supor que o responsável tinha consciência da ilicitude de sua conduta; era exigível conduta diversa da praticada, qual seja, desincumbir-se do seu dever por meio da comprovação da execução de serviços pagos de acordo com o pactuado no convênio 701785/2010.
2.2.5. Responsável: Intacta Engenharia.
2.2.6. Conduta: receber pagamentos por serviços cuja execução não restou comprovada.
2.2.7. Nexo de causalidade: a conduta descrita impediu o estabelecimento do nexo causal entre as possíveis despesas efetuadas com os recursos recebidos, no âmbito do instrumento em questão.
2.3. Diligência ao município de Santa Rosa do Tocantins/TO, para, com respeito convênio 701785/2010 (peça 5) , "Construção de escola, no âmbito do Programa Nacional de Reestruturação e Aparelhagem da Rede Escolar Pública de Educação Infantil - Proinfância", apresentar os seguintes esclarecimentos:
qual foi o motivo para a paralisação da obra?
foi instaurado procedimento interno para cobrar a empresa contratada pelos serviços recebidos e não executados?
qual foi a razão para não dar continuidade à obra, uma vez que havia recursos disponíveis, ainda que insuficientes? Nesse contexto, foi aventada a possibilidade de negociar com o concedente ou complementar com recursos próprios do município?
houve algum planejamento do município para dar aproveitamento à obra, ainda que com pouco mais da metade do percentual de execução concluído?
Em cumprimento ao Pronunciamento da Unidade Técnica (peça 86) , foram efetuadas as citações dos responsáveis e a diligência proposta:
 Domingos Ferreira dos Santos - promovida a citação do responsável:
	Comunicação: Ofício 22277/2020 - Seproc (peça 95) 
Data da Expedição: 13/5/2020
Data da Ciência: 12/6/2020 (peça 107) 
Nome Recebedor: Rones Wildo S. dos Santos
Observação: Ofício enviado para o endereço do responsável da base de dados do CPF da Receita Federal, custodiado pelo TCU (peça 92) .
Fim do prazo para a defesa: 29/5/2020
	
 Intacta Engenharia (Marcelo Freitas Valle, CNPJ: 04.810.583/0001-77) - promovida a citação do responsável:
	Comunicação: Ofício 20146/2020 - Seproc (peça 94) 
Data da Expedição: 6/5/2020
Data da Ciência: 20/5/2020 (peça 96) 
Nome Recebedor: Yara Cristina Deusdará do Lago
Observação: Ofício enviado para o endereço do responsável da base de dados do CNPJ da Receita Federal, custodiado pelo TCU (peça 91) .
Fim do prazo para a defesa: 21/5/2020
	
 município de Santa Rosa do Tocantins/TO - promovida a diligência:
	Comunicação: Ofício 20148/2020 - Seproc (peça 93) 
Data da Expedição: 6/5/2020
Data da Ciência: 28/5/2020 (peça 108) 
Nome Recebedor: Luana Gonçalves de Oliveira
Fim do prazo para atendimento: 21/5/2020
	
Foram apresentadas respostas para todas as notificações expedidas: Domingos Ferreira dos Santos (peças 118 a 123) , Intacta Engenharia (peças 110 a 113) e município de Santa Rosa do Tocantins/TO (peças 99 a 105) .
ANÁLISE DOS PRESSUPOSTOS DE PROCEDIBILIDADE DA IN/TCU 71/2012
Apreciação do Prejuízo ao Contraditório e Ampla Defesa
	Verifica-se que não houve o transcurso de mais de dez anos desde o fato gerador sem que tenha havido a notificação dos responsáveis pela autoridade administrativa federal competente (art. 6º, inciso II, c/c art. 19 da IN/TCU 71/2012, modificada pela IN/TCU 76/2016) , uma vez que o fato gerador da irregularidade sancionada ocorreu em 7/6/2015 e os responsáveis foram notificados sobre a irregularidade pela autoridade administrativa competente no ano de 2016.
	Ofício FNDE
	AR Correios
	Destinatário
	Cargo
	Assunto

	21531/2016
 (peça 16, p. 1) 
	5/10/2016
 (peça 17, p. 1) 
	Domingos Ferreira dos Santos
	Prefeito de Santa Rosa do Tocantins/TO
Gestão 2009 a 2012
	Comunica resultado da análise conclusiva das contas.

	21532/2016
 (peça 16, p. 3) 
	5/10/2016
 (peça 17, p. 1) 
	Ailton Parente Araújo
	Prefeito de Santa Rosa do Tocantins/TO
Gestão 2013-2016 e 2017-2020
	Comunica resultado da análise conclusiva das contas.

Valor de Constituição da TCE 	
	Verifica-se, ainda, que o valor original do débito apurado pelo FNDE é de R$ 1.175.789,52, portanto, superior ao limite mínimo de R$ 100.000,00, na forma estabelecida conforme os arts. 6º, inciso I, e 19 da IN/TCU 71/2012, modificada pela IN/TCU 76/2016. 
OUTROS PROCESSOS/DÉBITOS NOS SISTEMAS DO TCU COM OS MESMOS RESPONSÁVEIS
	Responsável
	Processo
	Tipo
	Estado
	Assunto

	Ailton Parente Araújo
	Processo 029.369/2011-8
	Representação
	Encerrado
	Possíveis irregularidades referentes a tomada de preços 002/2011

	Intacta Engenharia
	Processo 029.268/2017-6
	Relatório de Auditoria
	Encerrado
	Fiscalização da Legalidade e Legitimidade dos Atos de Gestão - Auditoria de Conformidade - Transferências Voluntárias - Fiscalis 419/2017

	Informa-se que não foi encontrado outro processo no Tribunal com o responsável Domingos Ferreira dos Santos.
	A tomada de contas especial está, assim, devidamente constituída e em condição de ser instruída.
EXAME TÉCNICO
Inicialmente, será analisada a resposta à diligência realizada junto ao município, para, na sequência, analisar-se as alegações de defesa apresentadas pelos responsáveis Domingos Ferreira dos Santos e Intacta Engenharia.
Como Marcelo Freitas Valle é o responsável pela empresa Intacta Engenharia, em alguns documentos dos autos não é raro ele ser citado como sendo a empresa.
Resposta à diligência ao município de Santa Rosa do Tocantins/TO
A resposta à diligência ocorreu em 22/6/2020 (peça 99) , quando ainda estava à frente da gestão municipal o Sr. Ailton Parente Araújo (2013-2016 e 2017-2020) , sucessor de Domingos Ferreira dos Santos (2009-2012) .
Embora o sucessor Ailton Parente Araújo tenha gerido recursos do convênio 701785/2010, a única movimentação realizada na sua gestão foi o recolhimento de todo o saldo da conta específica para o FNDE, conforme análise realizada nos itens 38 a 43 da instrução de peça 85. Dessa forma, ratificase o entendimento preliminar de não o responsabilizar pelo débito, haja vista que não se poderia exigir conduta diversa da que ele adotou, na medida em que devolveu o saldo do convênio ao Concedente diante da impossibilidade de concluir a obra com os recursos de que dispunha.
No entanto, concluiu-se pertinente diligenciar o município para obter esclarecimentos acerca do contexto em que se deu a paralisação da obra e as razões de seu não prosseguimento.
Nesse sentido, foram apresentados quatro questionamentos na diligência (peça 93) , cujas respostas do município (peça 99) foram as seguintes, in verbis:
1) qual foi o motivo para a paralisação da obra?
Resp.: Oportuno dizer que não sabemos o real motivo de paralisação da obra, posto que quando tomei posse no cargo de Prefeito Municipal em 1°/01/2013, a obra já encontrava-se paralisada desde setembro/2012.
2) foi instaurado procedimento interno para cobrar a empresa contratada pelos serviços recebidos e não executados?
Resp.: Sim, Que na função de Prefeito Municipal foram tomadas todas as medidas administrativas e judiciais, oficiando o F.N.D.E., M.P.U. e T.C.U. , determinado a INSTAURAÇÃO DE PROCESSO DE TOMADA DE CONTAS ESPECIAL, (Relatório Final em anexo) , bem como a impetração de Ação Judicial de Improbidade Administrativa c/c Reparação de Danos e Representação Criminal junto ao Ministério Público Federal - M.P.F., cujas ações judiciais encontram-se em andamento na Justiça Federal do TRF-1ª Região (Cópias em anexo) .
3) qual foi a razão para não dar continuidade à obra, uma vez que havia recursos disponíveis, ainda que insuficientes? Nesse contexto, foi aventada a possibilidade de negociar com o concedente ou complementar com recursos próprios do município?
Resp.: A razão é que os recursos disponíveis eram insuficientes para a conclusão da obra, embora tenhamos feito várias tratativas junto ao FNDE para aporte de recursos, não restando outra alternativa senão devolver os recursos ao próprio FNDE. Que no Processo de Tomada de Contas Especial esta gestão tentou negociar com a empresa no sentido de dar continuidade à obra, que também foi inexitoso uma vez que a concedente {empresa) alegou que os recursos não eram suficientes para a conclusão. No que concerne à complementação de valores com recursos próprios do município, só seria possível se houvesse a doação/transferência do prédio pelo FNDE ao Município.
4) houve algum planejamento do município para dar aproveitamento à obra, ainda que com pouco mais da metade do percentual de execução concluído?
Resp.: Infelizmente não foi possível dar aproveitamento à obra tendo em vista que sua construção física alcançou pouco mais de 50%, e a empresa recebera financeiramente quase 75% dos recursos disponíveis. E, ainda que o gestor intentasse o uso das instalações, não seria possível, vez que sequer os serviços como piso, salas, banheiros, portas e pintura, estavam inconclusos, sem contar que a obra se encontrava paralisada desde setembro/2012.
O município apresentou documentos para comprovar a adoção das medidas relatadas:
Relatório da tomada de contas especial, instaurada pelo município, datado de 13/9/2013 (peça 101) ;
Ofício GAB 153/2013, de 16/9/2013, encaminha relatório final da TCE municipal à unidade técnica do TCU no estado do Tocantins (peça 103) ;
Ação civil pública de improbidade administrativa, em 7/2/2014, movida pelo município contra Domingos Ferreira dos Santos, José Carlos de Carvalho e Marcelo Freitas Valle (Intacta Engenharia) (peça 106) ;
Representação criminal e respectivo protocolo, em 20/2/2014, junto ao MPF, contra Domingos Ferreira dos Santos, José Carlos de Carvalho e Marcelo Freitas Valle/Intacta Engenharia (peça 105) ;
Do relatório da TCE (peça 101) , instaurada pelo município, pode-se destacar:
informação de que não houve transição de governo para a gestão iniciada em 2013, o que levou o município a promover junto ao Poder Judiciário a Ação Cautelar de Busca e Apreensão de Documentos, para que os documentos faltosos e retirados da sede municipal fossem devolvidos pelo gestor antecessor Domingos Ferreira dos Santos;
ocorrência de revelia do ex-gestor Domingos Ferreira dos Santos, que deixou se pronunciar na TCE no prazo devido;
apresentação de detalhes do andamento da obra do ponto de vista da licitação, contratação, aditivos, fiscalização e execução;
informação de que empresa Intacta Engenharia demonstrou interesse em retomar a obra, o que não se concretizou;
menção de que empresa Intacta Engenharia teria recebido 75,08% do valor contratado, mas teria executado apenas 50,05%, conforme relatório de vistoria do engenheiro do município, chegando ao valor de R$ 297.018,23 despendido a maior;
conclusão de que empresa Intacta Engenharia (Marcelo de Freitas Valle) deveria sofrer sanção administrativa no sentido de ser apenada administrativamente para não contratar com administração pública.
Inicialmente, quando há sobra de recursos suficientes para concluir a obra, mas o sucessor não prossegue com a obra, há várias decisões do TCU dispondo no sentido de que a responsabilidade é do sucessor, a exemplo dos seguintes Acórdãos:
"A omissão do prefeito sucessor em concluir obra paralisada em gestão anterior, havendo recursos financeiros do convênio disponíveis para tal finalidade, ou em adotar as medidas pertinentes para resguardar o erário enseja sua responsabilização solidária por eventual débito decorrente da não conclusão do objeto conveniado." (Acórdão 10968/2015-TCU-Segunda Câmara-Relatora Ministra Ana Arraes) 
 "Fica caracterizada a responsabilidade do prefeito sucessor quando, com recursos garantidos para tal, não retomar obra iniciada e não acabada pelo seu antecessor, por implicar desperdício de recursos públicos e contrariar o princípio da continuidade administrativa." Acórdãos 13.590/2016 e 6.363/2017, ambos da 2ª Câmara-Relator Ministro Marcos Bemquerer) 
Entretanto, no caso concreto, considerando que havia sido pago cerca de 75% do valor total na gestão do antecessor, os recursos disponíveis para o sucessor, na ordem de 25% do total repassado, não seriam suficientes para a conclusão da obra, pois haveria ainda cerca de 50% do financeiro da planilha do contrato a ser executado.
Nesse contexto, importante mencionar que o sucessor Ailton Parente Araújo se preocupou em apurar o que havia sido executado, adotou medidas com vista a tentar junto à contratada a conclusão da obra, instaurou tomada de contas especial no âmbito municipal e chegou à conclusão de que não havia recursos disponíveis suficientes para a conclusão da obra, culminando na devolução para o FNDE do saldo da conta específica.
Dessa forma, frente às providências adotadas na gestão do sucessor Ailton Parente Araújo, ratifica-se a análise realizada nos itens 38 a 43 da instrução anterior (peça 85) , com respeito à sua responsabilidade, no sentido de não existência de débito imputável e de não ter dado causa à paralisação da obra, razão por que será proposta a exclusão do responsável da presente relação processual.
Alegações de defesa da empresa Intacta Engenharia
A Intacta Engenharia foi citada (peça 94) pelo débito de R$ 283.892,75, solidariamente com o ex-prefeito Domingos Ferreira dos Santos, em razão de serviços pagos, mas não executados, conforme apurado na instrução de peça 85 e reproduzido no Histórico desta instrução. 
As alegações de defesa apresentadas em 13/7/2020 (peça 110) , fizeram-se acompanhar por três sentenças, decorrentes de ações judiciais distintas, movidas contra a Intacta Engenharia (Marcos Freitas Valle) , Domingos Ferreira dos Santos e José Carlos Carvalho, relacionadas ao pagamento por serviço não executado na obra inacabada do Proinfância no Convênio 701785/2010:
Sentença de 10/12/2018, a ação civil de improbidade administrativa 0000551-19.2014.4.01.4302, ajuizada pelo município (peça 111) : julgou improcedente a ação;
Sentença de 6/5/2019, a ação civil de improbidade administrativa 0003267- 48.2016.4.01.4302, ajuizada pelo MPF (peça 113) : julgou improcedente a ação;
Sentença de 12/12/2018, a ação penal 0001825-13.2017.4.01.4302, ajuizada pelo MPF (peça 112) : absolveu os três acusados.
Destaca-se da defesa apresentada pela Intacta Engenharia (peça 110) , sustentada, em especial, nessas sentenças, os seguintes argumentos:
críticas à condução do Proinfância pelo FNDE, alegando-se fragilidades na especificação técnica e financeira do projeto, usado no edital para contratação da obra (projetos de construção de creches iguais para todo o Brasil e mesmo valor orçado) , gerando transtornos na execução, insuficiência de recursos, dilação de prazos, aditivos contratuais, encerramento de atividades de contratadas e passivo trabalhista;
julgamento pela improcedência das ações de improbidade administrativa e absolvição dos acusados na ação penal por insuficiência de provas, conforme as sentenças judiciais;
diferença entre os percentuais das medições dos engenheiros José Carlos de Carvalho, medição do município na gestão do antecessor em 2012 (76,77%) , e Marcelo Cardoso Maia, medição do município na gestão do sucessor em 2013 (51,76%) e Martim Ribeiro Quintanilha Júnior, medição do FNDE em 2013 (50,89%) , a qual gerou o débito imputado, que seria decorrente dos diferentes critérios adotados nessas medições, conforme apurado nas sentenças judiciais;
argumenta que o magistrado concluiu que a diferença, entre o percentual da medição de José Carlos de Carvalho (76,77%) e o das outras duas medições, se referiu a serviços executados, mas não considerados nessas últimas medições, porque não previstos na planilha do contrato ou porque determinado item de serviço medido, embora previsto na planilha, se encontrava parcialmente concluído;
nesse sentido, acrescenta, que na sentença judicial, restou registrado que o engenheiro Marcelo Cardoso Maia da gestão do sucessor, em seu depoimento em juízo, declarou que, em sua inspeção à obra, não considerou tudo que fora realizado pela construtora, ignorando, por exemplo, edificações parcialmente concluídas;
argui, ainda, que o magistrado, na sentença judicial, concluiu pela inabilidade do então gestor na condução do convênio e da obra, em razão da realização de serviços não previstos no contrato, citando a terraplanagem e o muro que cerca o terreno, sem celebrar os aditivos necessários para incluir os reajustes tratados com a empresa contratada, os quais, somados aos serviços que não foram contabilizados, justificaria o percentual de edificação maior que  aquele indicado pelo fiscal da gestão seguinte em 2013.
Análise das Alegações de defesa da empresa Intacta Engenharia
A análise da sentença da ação de improbidade administrativa 003267-48.2016.4.01.4302 (peça 113) , ajuizada pelo MPF, permite confirmar os argumentos apresentados pela defesa da Intacta Engenharia. 
Com respeito à divergência das medições que gerou o débito nesta TCE, o magistrado, ao tratar do mérito, assim discorreu na sentença, in verbis (peça 113, p. 4) :
	No que tange ao convênio em questão, foram três repasses feitos pelo FNDE: R$ 587.894,76 (ordem bancária nº 2011OB701356) , em 02/03/2011; R$ 293.947,38 (ordem bancária nº . 2012OB702935) , em 05/06/2012; e R$ 293.947,38 (ordem bancária nº . 2013OB700114) , em 01/03/2013. Totalizando R$ 1.175.789,52.
	Segundo o relatório de vistoria realizado pelo engenheiro Marcelo Cardoso Maia, contratado já na gestão do atual prefeito, em visita ao local realizada em janeiro/2013, afirmou que havia um desacordo entre o percentual físico - efetivamente edificado pela empresa contratada (51,76%) e o financeiro, ou seja, o que foi pago à construtora (75,08%) .
	Em 12/11/2012, ao inserir dados no SIMEC, José Carlos de Carvalho, atestou a conclusão de 76,77% de progressão na execução (mídia de fl. 28v, 2º arq., pág.12) .
	Em 05/12/2013, o engenheiro Martim Ribeiro Quintanilha Júnior, da empresa contratada pelo FNDE para supervisionar a obra, atestou que haviam sido concluídos 50,89% das edificações previstas (fl.378/379 da ação nº . 551-19.2014.4.01.4302) . A Sua vez, Marcelo Cardoso Maia, ao examinar as estruturas, conclui que a evolução física das obras estava em 51,76%.
	Cotejando-se os trabalhos apresentados, percebe-se, claramente, que as diferenças apuradas dizem respeito aos variados critérios adotados por quem os confeccionou.
	Como afirmou o fiscal da Prefeitura Marcelo Cardoso Maia, em seu depoimento pessoal (mídia fl. 585) , houve itens que foram totalmente desconsiderados, ignorando-se, portanto, edificações parcialmente concluídas, o que foi levado em consideração pelo fiscal anterior, José Carlos de Carvalho. Como exemplo, podemos citar trechos de seu relatório de vistoria (arq. 01, pág. 12, ação 551-19.2014.4.01.4302) : (...) 
A sentença prossegue a análise, destacando que parte dos serviços e respectivos valores deixaram de ser considerados na medição do engenheiro Marcelo Carlos Maia:
	Portanto, restou nítido o equívoco do eng. Marcelo Cardoso Maia, em sua inspeção às obras, ao deixar de considerar tudo o que fora edificado pela construtora, quando tão somente deveria estimar, consignar e sugerir - se fosse o caso - a glosa do que entendia em desconformidade com o projeto.
Refere-se, ainda, à forma equivocada como foi conduzida a obra pelo gestor antecessor Domingos Ferreira dos Santos, com a execução de serviços não previstos no contrato e sem a pertinente e necessária celebração do aditivo, levando à não consideração desses serviços na medição realizada na gestão seguinte, acrescentando que, somados àqueles glosados indevidamente, justificaria o percentual de edificação a maior que o realizado na medição de Marcelo Carlos Maia, na gestão do sucessor, nos seguintes termos (peça 113, p. 6) : 
	O que emerge dos autos é a inabilidade do então gestor na condução do convênio e da obra. Foram realizados serviços não previstos no contrato, como a terraplanagem e o muro que cerca o terreno. Embora houvesse previsão contratual para o pagamento (cláusula quarta) , não se realizou os aditivos necessários, o que resultou, também, na desconsideração de tais serviços durante a fiscalização realizada na gestão do seu sucessor.  (grifo nosso) 
	Não aplicou os reajustes pactuados com a empresa contratada conforme previsto na cláusula décima segunda da avença, o que - certamente - influenciou no percentual de execução do contrato, especialmente, considerando-se que nos anos de 2011 e 2012 tal índice representou uma defasagem total de 14,84% (7,58% e 7,26%, respectivamente) . Isso, aliado aos serviços glosados indevidamente, justifica um percentual de edificação maior que aquele indicado pelo fiscal da gestão seguinte. 
Com respeito à não continuidade da obra, na gestão do sucessor, iniciada em 2013, o magistrado registra que esta gestão tentou junto à contratada retomar a obra, sem sucesso, se posicionando no sentido da não responsabilidade da empresa, nos seguintes termos:
	A respeito do assunto consta que a nova gestão enveredou esforços no sentido de que fosse retomado a continuidade da execução do projeto, consoante notificações de fls. 313/321 da ação 551-19.2014.4.01.4302. Entretanto, de acordo com o relatado no processo de tomada de contas especial:
 (...) a empresa manifestou interesse na continuidade dos trabalhos, desde que haja realinhamento de preços, tendo em vista o lapso temporal de início e sua paralisação, ressaltando da necessidade de buscar maiores recursos junto ao MEC para dar prosseguimento.
	No mesmo sentido foi o depoimento pessoal do representante da empresa, Marcelo Freitas Valle, em busca da recomposição das perdas inflacionárias do período (mídia à fl. 585) .
	A corrosão inflacionária, as glosas e a execução de serviços não previstos na planilha orçamentária são razões suficientes para que a empresa não desse andamento aos trabalhos, sob pena de comprometimento da continuidade de suas atividades e enriquecimento sem causa da municipalidade.
O magistrado, por fim, concluiu que não restou configurado atos de improbidade administrativa e sentenciou pela improcedência da ação 003267-48.2016.4.01.4302 (peça 113) , nos seguintes termos (peça 113, p. 9) :
	Do exame minucioso destes fatos, assim como nos autos do feito nº 551-19.2014.4.01.4302, conclui-se pela improcedência da ação, e que não ficaram configurados atos de improbidade administrativa, uma vez que não se depreendeu do acervo probatório que os requeridos tenham dado causa a enriquecimento ilícito próprio ou alheio, muito menos que tenham causado - intencionalmente - prejuízos ao erário.
	Malgrado os insinuados prejuízos ao erário, extraiu-se a ilação de que não foram eles concretizados, mas decorrentes de interpretações equivocadas do engenheiro contratado pelo prefeito sucessor, além de outros fatores, entre eles, a já conhecida baixa capacidade dos pequenos municípios executarem obras.  (grifo nosso) 
	O especialista simplesmente desconsiderou diversas partes da construção, quando deveria apenas observar suas incongruências e necessidades de correções e/ou acabamento, conforme o caso. Mesmo porque a empresa poderia fazer as devidas adequações até a entrega definitiva da obra.
	Por fim, ausente o elemento subjetivo na conduta do demandado, é de se afastar a aplicação da Lei 8.429/92, em sintonia com o entendimento do Superior Tribunal de Justiça.
	Mediante o exposto, com base no art. 487, I, do CPC, julgo improcedente a ação.
Pelo exposto, propugna-se por considerar a apuração na esfera judicial, ou seja, a constatação de que os serviços medidos a maior em 2012, decorrentes de divergências entre as medições realizadas em 2012 e 2013, por gestões municipais distintas, foram executados pela Intacta Engenharia e, por isso, são devidos, afastando, dessa forma o débito imputado a essa empresa e, por consequência, deve-se acolher as suas alegações de defesa e julgar suas contas regulares com ressalvas, conforme entendimento firmado nos Acórdão 13354/2020-TCU-Primeira Câmara-Relator Bruno Dantas, 10883/2020-Segunda Câmara- Relator Marcos Bemquerer, 10202/2020-Primeira Câmara- Relator Benjamin Zymler.
A não responsabilização da empresa pelo débito apurado, em razão de os serviços, inicialmente impugnados, terem sido comprovados como executados na esfera judicial, está em consonância com a jurisprudência do TCU. 
O entendimento firmado pelo TCU é o de que a empresa contratada não está juridicamente vinculada aos termos do convênio, não tendo a obrigação de assegurar o cumprimento de seus objetivos, mas sim ao contrato administrativo, devendo somente ressarcir o erário por valor recebido e não executado:
A empresa contratada pelo convenente não está juridicamente vinculada aos termos do convênio, e sim ao contrato administrativo firmado para prestação dos serviços ou execução do empreendimento. Ela não tem a obrigação de assegurar o cumprimento dos objetivos do convênio, mas de realizar e entregar o objeto acordado no contrato, podendo ser responsabilizada somente se for comprovado que deixou de executar serviços em face de valores recebidos para tanto. (Acórdão 6186/2020-TCU-Segunda Câmara-Relator Marcos Bemquerer) 
Nesse sentido, também os Acórdão 5305/2019-TCU-Segunda Câmara-Relator Marcos Bemquerer, 993/2018-1ª Câmara-Relator Bruno Dantas, 4.312/2014-2ª Câmara-Relator José Jorge e 346/2017-1ª Câmara-Relator Augusto Sherman Cavalcanti.
Alegações de defesa do responsável Domingos Ferreira dos Santos 
O responsável Domingos Ferreira dos Santos foi citado (peça 95) pelos valores dispendidos na sua gestão (2009-2012) , em razão da não comprovação da boa e regular aplicação dos recursos federais repassados ao município de Santa Rosa do Tocantins/TO, em face da não consecução dos objetivos pactuados no convênio 701785/2010, sem aproveitamento útil da parcela executada, não gerando, portanto, o benefício social esperado.
As alegações de defesa foram apresentadas, em 23/7/2020 (peça 118) , baseadas e referenciadas, em especial, na sentença judicial (peça 119) , também apresentada pela defesa da Intacta Engenharia, proferida na ação civil de improbidade administrativa 0000551-19.2014.4.01.4302, ajuizada pelo município.
Em síntese, destacam-se os seguintes argumentos apresentados pela defesa:
2.4. A prestação de contas do convênio teria sido discutida na ação retromencionada, cuja sentença concluiu pela improcedência da ação de improbidade administrativa, baseada na apuração de que as diferenças nas medições após a gestão do responsável foram devidas a critérios adotados para aferição dos serviços executados. O excerto da defesa, que sintetiza esse argumento, discorreu nos seguintes termos:
Excelência, antes mais nada, é preciso deixar essa casa ciente que a presente prestação e contas já fora discutida em sede de Ação de Improbidade, processo na Justiça Federal, Vara Cível da Subseção de Gurupi nº 0000551-19.2014.4.01.4302, atualmente em processo de digitalização, onde o juiz inaugural julgou improcedente a ação de improbidade, e como fundamento, demonstrou que os supostos danos apurados em perícia e auditoria somente se apresentou por motivos de falhas nas perícias e auditorias, afinal, os Engenheiros e Técnicos não levaram em consideração os serviços em execução que foram obrigados a parar por causa do fim do mandado.
 (...) 
Nesse particular, devemos recordar que as liberações dos valores ocorrem de acordo com cada medição, assinada e liberada pelos fiscais da obra. No caso em tela, quando da medição, os fiscais informavam em planilha adequada tudo que foi realizada pela empresa, ainda que a determinada "peça" ou construto ainda estivesse em andamento.
2.5. A paralisação da obra do convênio teria ocorrido na gestão seguinte, em 2013, com mais de 75% da obra finalizada, com a última parcela do repasse para a obra liberada na gestão subsequente:
Forçoso concluir que mais de 75% da obra já havia finalizado e que o dinheiro para continuidade da obra já havia sido liberado na gestão do governo seguinte. Nesse compasso, passados mais de 7 anos de paralisação da obra, é no mínimo desproporcional requerer a responsabilização do ex-gestor por obra paralisada pelo prefeito subsequente.
 (...) 
Conforme ponderado pelos técnicos, não houve paralização da obra no governo do Sr. Domingos, até o último dia de mandato a empresa estava trabalhando e as contas estavam sendo prestadas. A sentença destaca que em 12/11/2012, o SIMEC foi alimentado pelo Sr. José Carlos de Carvalho, atestou a conclusão de 76,77% de progressão na execução (mídia de fl. 467, 2º arq., pág.12) .
Após a apresentação de seus argumentos, sustenta o pedido de arquivamento da TCE, em razão da sentença judicial ter concluído pela ausência de prejuízo ao município e de responsabilidade do Sr. Domingos Ferreira dos Santos:
Excelência, não é possível revirar novamente a prestação de contas do convênio firmado quando já existe uma sentença que determina que não houve danos ao erário, que não houve malversação de dinheiro público.
Assim, Eminente Ministro, a presente Tomada de Contas deve ser arquivada, por haver decisão judicial concluindo pela ausência de prejuízo ao município e pela ausência de responsabilidade do Sr. Domingos.
Análise das alegações de defesa do responsável Domingos Ferreira dos Santos 
Antes de tudo, não prospera o intento de vincular os efeitos da ação de improbidade administrativa na esfera judicial à apuração da TCE na esfera administrativa, no âmbito do TCU, haja vista a jurisprudência vigente nesta Corte de Contas, a qual estabelece que sentença proferida pelo juízo cível, sob qualquer fundamento, não vincula decisão a ser proferida pelo TCU. A exceção seria apenas a sentença penal absolutória negando a existência do fato ou da autoria (art. 935 do Código Civil) . Nesse sentido, os enunciados dos seguintes acórdãos:
A existência de processos no Poder Judiciário e no TCU com idêntico objeto não caracteriza repetição de sanção sobre mesmo fato (bis in idem) nem litispendência. No ordenamento jurídico brasileiro, com exceção da sentença penal absolutória negando a existência do fato ou da autoria (art. 935 do Código Civil) , vigora o princípio da independência das instâncias, em razão do qual podem ocorrer condenações simultâneas nas diferentes esferas jurídicas (cível, criminal e administrativa) . O recolhimento do débito, em um ou outro processo, serve para comprovação de quitação e sana a dívida. (Acórdão 1038/2019-TCU-Plenário-Relator Benjamin Zymler) 
A sentença proferida pelo juízo cível, sob qualquer fundamento, não vincula a decisão proferida pelo TCU. Apenas a sentença absolutória no juízo criminal fundada no reconhecimento da inexistência material do fato ou na negativa de autoria tem habilidade para impedir a responsabilização civil e administrativa do agente. (Acórdão 940/2019-TCU-Segunda Câmara-Relator Aroldo Cedraz) 
A sentença proferida pelo juízo cível, sob qualquer fundamento, não vincula a decisão administrativa proferida pelo TCU, em razão do princípio da independência das instâncias. Apenas a sentença absolutória no juízo criminal fundada no reconhecimento da inexistência material do fato ou na negativa de autoria tem habilidade para impedir a responsabilização civil e administrativa do agente. (Acórdão 6903/2018-TCU-Segunda Câmara-Relator Ana Arraes) 
A sentença proferida pelo juízo cível, sob qualquer fundamento, não vincula a decisão administrativa proferida pelo TCU, em razão do princípio da independência das instâncias. Apenas a sentença absolutória no juízo criminal fundada no reconhecimento da inexistência material do fato ou na negativa de autoria tem habilidade para impedir a responsabilização civil e administrativa do agente. (Acórdão 131/2017-TCU-Plenário-Relator Walton Alencar Rodrigues) 
A independência das instâncias só deixa de prevalecer quando a decisão judicial que declara a inexistência do fato ou nega sua autoria é proferida em ação de natureza criminal. Tratando-se de ação civil, prevalece a regra geral, que é a incomunicabilidade das instâncias civil, penal e administrativa. (Acórdão 2983/2016-TCU-Primeira Câmara-Relator Bruno Dantas) 
No caso concreto, embora não arrolada pela defesa de Domingos Ferreira dos Santos, há a sentença penal (peça 112) , apresentada pela defesa da Intacta Engenharia, a qual firmou pela absolvição dos responsáveis, inclusive o Sr. Domingos, em razão da insuficiência das provas apresentadas, com fulcro no inciso VII do artigo 386 do Código de Processo Penal.
Portanto, nem a sentença proferida na ação de improbidade nem a absolvição na sentença penal favorece o responsável no âmbito do TCU, conforme jurisprudência retroapresentada, posto que o fundamento da sentença criminal não foi a inexistência do fato ou da autoria (art. 935 do Código Civil) .
Dessa forma, com base nos argumentos trazidos aos autos pelo responsável Domingos Ferreira dos Santos, não é possível afastar sua responsabilidade pela inexecução da obra, como também pelo não aproveitamento da parte executada, o que culminou com a não consecução dos objetivos do convênio, conforme apurado na instrução de peça 85, com destaque para os itens 22 e 22.1:
Responsabilização individual de Domingos Ferreira dos Santos - parte 1 
22. 	Com respeito à consecução dos objetivos do objeto do convênio, destaca-se que o parecer da execução física do FNDE (peça 12) , de 25/2/2016, em seu item 4.4, ao analisar a execução do convênio 701785/2010, registrou que "o objeto não está sendo utilizado conforme solicitado e operando em conformidade com os objetivos educacionais a que se propôs" e, já em seu item 6, concluiu pela reprovação total do ponto de vista da execução física. 
22.1	Dessa forma, resta imputar ao responsável Domingos Ferreira dos Santos, inicialmente, o valor total repassado pelo FNDE na sua gestão, que totaliza R$ 881.842,14, ou seja, a soma das ordens bancárias de R$ 587.894,76 e de R$ 293.947,38, conforme Tabela 1, em decorrência da não conclusão do objeto em percentual compatível com o volume de recursos transferidos na sua gestão e consequente não atingimento dos objetivos do convênio. 
Entretanto, com respeito ao débito decorrente da manutenção da irregularidade objeto da citação, considerando o afastamento da responsabilidade da Intacta Engenharia, conforme se verificou na análise da defesa dessa empresa, em item anterior desta instrução, não há mais que se falar em solidariedade entre ela e o Sr. Domingos Ferreira dos Santos, restando a este, individualmente, o débito correspondente aos recursos repassados e dispendidos no objeto do convênio na sua gestão.
Dessa forma, como a citação imputou ao responsável o débito em duas parcelas, individual e em solidariedade, o qual totalizou o valor repassado pelo FNDE e dispendido em sua gestão na obra, considerando não mais subsistir a solidariedade, necessário se faz unificar o débito, em uma única composição para fins da proposta de mérito:
	Composição do débito imputável individualmente a Domingos Ferreira dos Santos.

	Origem da parcela
	Data 
	Valor R$
	Crédito/Débito

	Ordens Bancárias creditadas na conta específica na gestão de Domingos Ferreira dos Santos
	04/03/2011
	587.894,76
	D

		08/06/2012
	293.947,38
	D

	Transferência on line
	22/11/2012
	175,00
	C

	Saldo do convênio transferido para o sucessor
	31/12/2012
	11.824,09
	C

Importante observar que, conforme retratado na análise da defesa da Intacta Engenharia, baseado na apuração na esfera judicial, a qual culminou nas sentenças civil e criminal, a divergência de percentual da ordem de 25% nas medições realizadas, na gestão do antecessor Domingos Ferreira dos Santos e de seu sucessor, foi decorrente de critérios distintos usados pelos engenheiros responsáveis, para a aferição dos serviços executados.
Nesse contexto, firmou-se, na esfera judicial, que o percentual a maior da medição na gestão do antecessor, em 2012, foi devido a serviços executados, não integralmente concluídos e outros que não faziam parte da planilha, sem formalização contratual. Essa situação levou o sucessor, com base na medição realizada em sua gestão, que não considerou esses serviços, a concluir pela insuficiência do saldo do convênio para a conclusão da obra.
Nesse contexto, pode-se afirmar que o pagamento por serviços não previstos no contrato e ausência de formalização de aditivo, na gestão do antecessor, selou o fracasso da obra pela insuficiência de recursos na gestão do sucessor para concluir o objeto do convênio. 
Ademais, ainda que fossem necessários os serviços executados e não previstos em contrato, o antecessor precisaria de autorização do FNDE para formalização de aditivo ou ter garantido com recursos próprios o aporte adicional para a conclusão da obra, o que não se demonstrou no caso concreto.
Quando foi permitido à empresa a execução de serviços sem autorização do FNDE e sem formalização de aditivo contratual, o antecessor comprometeu a execução da obra, porque os recursos que estavam fechados para a obra contratada claramente não seriam suficientes, assim, ele assumiu o risco de a inexecução acontecer.
Registra-se que a conduta do antecessor ao aceitar serviços sem firmar aditivo formalmente, sem garantir aporte adicional de recursos e sem autorização do concedente caracteriza erro grosseiro, para fins de responsabilização perante o TCU (art. 28 do Decreto-lei 4.657/1942 - Lei de Introdução às Normas do Direito Brasileiro) , na medida em que tal conduta está aquém do que seria esperado de um gestor minimamente diligente, tendo agido com culpa grave a comprometer a conclusão e a execução da política pública que se buscava com a transferência de recursos para a consecução de uma importante ação social para a comunidade, qual seja, a construção de creches no âmbito do Proinfância.
Dessa forma, as alegações de defesa não foram suficientes para descaracterizar as irregularidades pelas quais o responsável foi instado a comparecer aos autos, conforme itens 44.1 a 44.1.7 da instrução de peça 85.
Prescrição da Pretensão Punitiva
	Vale ressaltar que a pretensão punitiva do TCU, conforme Acórdão 1441/2016-TCU-Plenário, Relator: Benjamin Zymler, que uniformizou a jurisprudência acerca dessa questão, subordina-se ao prazo geral de prescrição indicado no art. 205 do Código Civil, que é de dez anos, contado da data de ocorrência da irregularidade sancionada, nos termos do art. 189 do Código Civil, sendo este prazo interrompido pelo ato que ordenar a citação, a audiência ou a oitiva do responsável.
Quando o fato irregular, motivador da sanção, for o não alcance dos objetivos do convênio, o prazo para a prescrição da pretensão punitiva do TCU começa a fluir a partir do fim do prazo para prestação de contas, momento em que se conclui a última etapa do ajuste e o Estado deve começar a agir para defender seus interesses (Acórdão 5130/2017-TCU-Primeira Câmara-Relator Bruno Dantas) .
No caso em exame, não ocorreu a prescrição, uma vez que a irregularidade sancionada ocorreu em 7/6/2015, e o ato de ordenação da citação ocorreu em 28/4/2020.
CONCLUSÃO
Os responsáveis Domingos Ferreira dos Santos e Intacta Engenharia responderam às citações e apresentaram suas alegações de defesa, assim como o município prestou os esclarecimentos objeto da diligência realizada.
Após a análise das respostas e dos esclarecimentos apresentados pelo município na diligência, assim como considerando-se as informações apresentadas nas sentenças judiciais trazidas aos autos, manteve-se para o sucessor Ailton Parente Araújo o entendimento firmado na instrução de peça 85, no sentido de não imputação de débito e seu afastamento do polo passivo da TCE.
Em função das defesas terem arrolado as sentenças judiciais emitidas em ações civis e penal, foi possível afastar a responsabilidade da Intacta Engenharia, mas não a do Sr. Domingos Ferreira dos Santos, ao qual foi imputado o débito decorrente dos valores dispendidos durante a sua gestão na execução do objeto do convênio 701785/2010, o qual se encontra inacabado, inservível para a coletividade e sem atingir seus objetivos.
Não obstante as apurações na esfera judicial, em decorrência do Princípio da Independência das Instâncias, conforme análise empreendida nesta instrução, a irregularidade, apurada na instrução anterior e para a qual foi realizada a citação, será mantida no mérito, qual seja:
Não comprovação da boa e regular aplicação dos recursos federais repassados ao município de Santa Rosa do Tocantins/TO, em face da não consecução dos objetivos pactuados no convênio 701785/2010, sem aproveitamento útil da parcela executada, não gerando, portanto, o benefício social esperado.
Já o débito decorrente dessa irregularidade deve recair, individualmente, na sua totalidade sobre o responsável Domingos Ferreira dos Santos.
Dessa forma, como a irregularidade retromencionada e o débito total a ser imputado já foram objeto da citação do responsável Domingos Ferreira dos Santos, considera-se dispensável nova citação, devendo-se apenas fazer o ajuste na composição do débito, conforme proposta de encaminhamento a seguir apresentada.
PROPOSTA DE ENCAMINHAMENTO
	Diante do exposto, submetem-se os autos à consideração superior, propondo:
acatar as alegações de defesa da empresa Intacta Engenharia e Representações Ltda. (Marcelo Freitas Valle, CNPJ 04.810.583/0001-77) e rejeitar as alegações de defesa de Domingos Ferreira dos Santos (CPF XXX.385.031-XX) ; 
excluir o Sr. Ailton Parente Araújo (CPF XXX.565.407-XX) do rol de responsáveis desta Tomada de Contas Especial;
julgar regular com ressalvas, nos termos dos arts. 1º, inciso I, 16, inciso II, 18 e 23, inciso II, da Lei 8.443/1992, as contas da empresa Intacta Engenharia e Representações Ltda. (Marcelo Freitas Valle, CNPJ 04.810.583/0001-77) , dando-lhe quitação;
julgar irregulares, nos termos dos arts. 1º, inciso I, 16, inciso III, alíneas "b" e "c", da Lei 8.443/1992, c/c os arts. 19 e 23, inciso III, da mesma Lei, as contas do responsável Domingos Ferreira dos Santos (CPF XXX.385.031-XX) , condenando-o ao pagamento da importância a seguir especificada, atualizada monetariamente e acrescida dos juros de mora, calculada a partir da data discriminada até a data da efetiva quitação do débito, fixando-lhe o prazo de quinze dias, para que comprove, perante o Tribunal, o recolhimento da referida quantia aos cofres do Fundo Nacional de Desenvolvimento da Educação, nos termos do art. 23, inciso III, alínea "a", da citada lei, c/c o art. 214, inciso III, alínea "a", do Regimento Interno do TCU.  
Débito relacionado ao responsável Domingos Ferreira dos Santos:
	Data da ocorrência 
	Valor histórico (R$) 
	Crédito/Débito

	04/03/2011
	587.894,76
	D

	08/06/2012
	293.947,38
	D

	22/11/2012
	175,00
	C

	31/12/2012
	11.824,09
	C

Valor atualizado do débito (com juros) em 23/2/2021: R$ 1.625.842,36.
aplicar ao responsável Domingos Ferreira dos Santos (CPF XXX.385.031-XX) , a multa prevista no art. 57 da Lei 8.443/1992 c/c o art. 267 do Regimento Interno do TCU, fixando-lhe o prazo de quinze dias, a contar da notificação, para que comprove, perante o Tribunal (art. 214, III, alínea "a", do Regimento Interno do TCU) , o recolhimento da dívida aos cofres do Tesouro Nacional, atualizada monetariamente desde a data do acórdão que vier a ser proferido por este Tribunal até a data do efetivo recolhimento, se paga após o vencimento, na forma da legislação em vigor;
autorizar, desde logo, a cobrança judicial da dívida, caso não atendida a notificação, na forma do disposto no art. 28, inciso II, da Lei 8.443/1992;
autorizar também, desde logo, se requerido, com fundamento no art. 26, da Lei 8.443/1992, c/c o art. 217, §§ 1º e 2º do Regimento Interno do TCU, o parcelamento da dívida em até 36 parcelas, incidindo, sobre cada parcela, corrigida monetariamente, os correspondentes acréscimos legais, fixando-lhe o prazo de quinze dias, a contar do recebimento da notificação, para comprovar, perante o Tribunal, o recolhimento da primeira parcela, e de trinta dias, a contar da parcela anterior, para comprovar os recolhimentos das demais parcelas, devendo incidir, sobre cada valor mensal, atualizado monetariamente, os juros de mora devidos, no caso do débito, na forma prevista na legislação em vigor, alertando o responsável de que a falta de comprovação do recolhimento de qualquer parcela importará o vencimento antecipado do saldo devedor, nos termos do § 2º do art. 217 do Regimento Interno deste Tribunal; 
enviar cópia do Acórdão a ser prolatado à Procuradoria da República no Estado do Tocantins, nos termos do § 3º do art. 16 da Lei 8.443/1992, c/c o § 7º do art. 209 do Regimento Interno do TCU, para adoção das medidas cabíveis;
enviar cópia do Acórdão que vier a ser proferido ao Fundo Nacional de Desenvolvimento da Educação e ao responsável, para ciência;
informar à Procuradoria da República no Estado do Tocantins, ao Fundo Nacional de Desenvolvimento da Educação e ao responsável que a presente deliberação, acompanhada do Relatório e do Voto que a fundamenta, está disponível para a consulta no endereço www.tcu.gov.br/acordaos, além de esclarecer que, caso requerido, o TCU poderá fornecer sem custos as correspondentes cópias, de forma impressa; e
informar à Procuradoria da República no Estado do Tocantins que, nos termos do parágrafo único do art. 62 da Resolução TCU 259/2014, os procuradores e membros do Ministério Público credenciados nesta Corte podem acessar os presentes autos de forma eletrônica e automática, ressalvados apenas os casos de eventuais peças classificadas como sigilosas, as quais requerem solicitação formal. [...]".
3.	O Ministério Público junto a este Tribunal, à Peça 129, manifesta-se de acordo com a proposta da unidade técnica.
	É o Relatório.

Philippe de Souza Dias (47.568/OAB-GO) e Francisco Romario de Souza da Silva (53.496/OAB-GO), representando Marcelo Freitas Valle; Aluizio Ney de Magalhaes Ayres (1982A/OAB-TO) e Telio Leao Ayres (0139B/OAB-TO), representando Ailton Parente Araujo; Renan Albernaz de Souza (5.365/OAB-TO), representando Domingos Ferreira dos Santos.

Subprocurador-Geral Lucas Rocha Furtado.

TOMADA DE CONTAS ESPECIAL. FNDE. PROGRAMA NACIONAL DE REESTRUTURAÇÃO E APARELHAGEM DA REDE ESCOLAR PÚBLICA DE EDUCAÇÃO INFANTIL (PROINFÂNCIA). CONVÊNIO. IRREGULARIDADE NA APLICAÇÃO DE RECURSOS PÚBLICOS. DILIGÊNCIAS. CITAÇÃO. ACOLHIMENTO DAS ALEGAÇÕES DE DEFESA DA EMPRESA E DO PREFEITO SUCESSOR. NÃO ACOLHIMENTO DA DEFESSA DO PREFEITO ANTECESSOR. IRREGULARIDADE DAS CONTAS. DÉBITO. MULTA. CIÊNCIA AOS INTERESSADOS.

TOMADA DE CONTAS ESPECIAL (TCE)

Unidade de Auditoria Especializada em Tomada de Contas Especial (AudTCE).

Aprecia-se nesta oportunidade Tomada de Contas Especial instaurada pelo Fundo Nacional de Desenvolvimento da Educação (FNDE) , em desfavor de Domingos Ferreira dos Santos (gestão 2009 2012) e Ailton Parente Araújo (gestão 2013-2016 e 2017-2020) , em razão de não comprovação da regular aplicação dos recursos repassados pela União, no convênio 701785/2010 (Peça 5) , registro Siafi 662607, firmado entre o FNDE e o Município de Santa Rosa do Tocantins-TO, e que tinha por objeto a "Construção de escola, no âmbito do Programa Nacional de Reestruturação e Aparelhagem da Rede Escolar Pública de Educação Infantil - Proinfância", com prestação de contas prevista para 7/6/2015.
2.	O Convênio em questão foi firmado no valor de R$ 1.187.666,18, sendo R$ 1.175.789,52 à conta do concedente e R$ 11.876,66 à contrapartida do convenente (Peça 21) , com vigência de 26/11/2010 a 8/4/2015 e prazo para apresentação da prestação de contas até 7/6/2015 (Peça 63, p. 1) . 
3.	O fundamento para a instauração da TCE, conforme consignado na matriz de responsabilização elaborada pelo tomador de contas foi a não aprovação das contas pela área técnica por inexecução do objeto pactuado (obra inacabada e sem atender os objetivos do convênio) .
4.	O responsável arrolado na fase interna foi devidamente comunicado da análise conclusiva das contas (Peça 16, AR à Peça 17) e, diante da ausência de justificativas para elidir a irregularidade e da não devolução dos recursos, instaurou-se a TCE.
5.	No Relatório de TCE 322/2017 (Peça 63) , datado de 20/7/2017, o tomador de contas concluiu que o prejuízo importaria no valor original repassado de R$ 1.175.789,52, imputando-se a responsabilidade ao Sr. Domingos Ferreira dos Santos (gestão 2009-2012) , pelo débito correspondente a R$ 881.842,14, decorrente das OB de R$ 587.894,76 e de R$ 293.947,38, depositadas, respectivamente em 2/3/2011 e 5/6/2012, e ao Sr. Ailton Parente Araújo (gestão 2013-2016 e 2017-2020) , pela OB de R$ 293.947,38, depositada em 1/3/2013.
6.	Em 12/6/2018, a Controladoria-Geral da União emitiu o relatório de auditoria (Peça 64) , em concordância com o relatório do tomador de contas. O certificado de auditoria e o parecer do dirigente do órgão de controle interno concluíram pela irregularidade das presentes contas (Peças 65 e 66) . Em 23/7/2018, o ministro responsável pela área atestou haver tomado conhecimento das conclusões contidas no relatório e certificado de auditoria, bem como do parecer conclusivo do dirigente do órgão de controle interno, manifestando-se pela irregularidade das contas, e determinou o encaminhamento do processo ao Tribunal de Contas da União (Peça 67) .
7.	No âmbito deste Tribunal o processo foi instruído inicialmente à Peça 70, e foi proposta diligência ao Banco do Brasil para obter extratos de conta corrente e de aplicação financeira, cópia frente e verso de cheques, e outros esclarecimentos inerentes às movimentações bancárias. Da análise efetivada nos documentos encaminhados, concluiu-se pela necessidade de realização de citação dos responsáveis Domingos Ferreira dos Santos e Intacta Engenharia, assim como diligência ao Município de Santa Rosa do Tocantins-TO.
8.	Em resposta à diligência, o município apresentou documentos para comprovar a adoção das medidas relatadas, quais sejam: relatório da tomada de contas especial, instaurada pelo município (Peça 101) , ofício de encaminhamento do relatório final à unidade técnica do TCU no Estado do Tocantins (Peça 103) , ação civil pública de improbidade administrativa, em 7/2/2014, movida pelo Município contra Domingos Ferreira dos Santos, José Carlos de Carvalho e Marcelo Freitas Valle (Intacta Engenharia) (peça 106) e representação criminal e respectivo protocolo, em 20/2/2014, junto ao MPF, contra Domingos Ferreira dos Santos, José Carlos de Carvalho e Marcelo Freitas Valle/Intacta Engenharia (Peça 105) .
9.	Os documentos foram analisados pela então SecexTCE, que concluiu, frente às providências adotadas na gestão do sucessor Ailton Parente Araújo, em ratificar a análise realizada nos itens 38 a 43 da instrução à peça 85, no sentido de não existência de débito imputável a esse responsável, visto não ter dado causa à paralisação da obra e propõe a sua exclusão da relação processual.
10.	A Empresa Intacta Engenharia, regularmente citada (Peça 94) pelo débito de R$ 283.892,75, solidariamente com o ex-prefeito Domingos Ferreira dos Santos, em razão de serviços pagos, mas não executados, apresentou alegações de defesa (Peça 110) , acompanhada por três sentenças, decorrentes de ações judiciais distintas, movidas contra a Intacta Engenharia (Marcos Freitas Valle) , Domingos Ferreira dos Santos e José Carlos Carvalho, relacionadas ao pagamento por serviço não executado na obra inacabada do Proinfância no Convênio 701785/2010.  Destaca-se da defesa apresentada, os seguintes argumentos, em apertada síntese:
	a) críticas à condução do Proinfância pelo FNDE, alegando-se fragilidades na especificação técnica e financeira do projeto, usado no edital para contratação da obra o que teria gerado transtornos na execução, insuficiência de recursos, dilação de prazos, aditivos contratuais, encerramento de atividades de contratadas e passivo trabalhista;
	b) julgamento pela improcedência das ações de improbidade administrativa e absolvição dos acusados na ação penal por insuficiência de provas, conforme as sentenças judiciais que anexa;
	c) diferença entre os percentuais das medições dos engenheiros José Carlos de Carvalho, medição do município na gestão do antecessor em 2012 (76,77%) , e Marcelo Cardoso Maia, medição do município na gestão do sucessor em 2013 (51,76%) e Martim Ribeiro Quintanilha Júnior, medição do FNDE em 2013 (50,89%) , a qual gerou o débito imputado, que seria decorrente dos diferentes critérios adotados nessas medições, conforme apurado nas sentenças judiciais;
	d) argumenta que o magistrado concluiu que a diferença, entre o percentual da medição de José Carlos de Carvalho (76,77%) e o das outras duas medições, se referiu a serviços executados, mas não considerados nessas últimas medições, porque não previstos na planilha do contrato ou porque determinado item de serviço medido, embora previsto na planilha, se encontrava parcialmente concluído;
	e) nesse sentido, acrescenta, que na sentença judicial, restou registrado que o engenheiro Marcelo Cardoso Maia da gestão do sucessor, em seu depoimento em juízo, declarou que, em sua inspeção à obra, não considerou tudo que fora realizado pela construtora, ignorando, por exemplo, edificações parcialmente concluídas;
	f) argui, ainda, que o magistrado, na sentença judicial, concluiu pela inabilidade do então gestor na condução do convênio e da obra, em razão da realização de serviços não previstos no contrato, citando a terraplanagem e o muro que cerca o terreno, sem celebrar os aditivos necessários para incluir os reajustes tratados com a empresa contratada, os quais, somados aos serviços que não foram contabilizados, justificaria o percentual de edificação maior que  aquele indicado pelo fiscal da gestão seguinte em 2013.
11.	A unidade técnica analisou os argumentos apresentados pela Empresa Intacta Engenharia, nos seguintes termos em resumo (Itens 41 a 54, Peça 125) :
12.	a) a análise da sentença da ação de improbidade administrativa 003267-48.2016.4.01.4302 (Peça 113) , ajuizada pelo MPF, permite confirmar os argumentos apresentados pela defesa da Intacta Engenharia;
	b) com respeito à divergência das medições que gerou o débito nesta TCE, o magistrado, ao tratar do mérito, afirmou que cotejando os trabalhos apresentados, percebeu, claramente, que as diferenças apuradas dizem respeito aos variados critérios adotados por quem os confeccionou. Destacou que parte dos serviços e respectivos valores deixaram de ser considerados na medição do engenheiro Marcelo Carlos Maia e refere-se, ainda, à forma equivocada como foi conduzida a obra pelo gestor antecessor Domingos Ferreira dos Santos, com a execução de serviços não previstos no contrato e sem a pertinente e necessária celebração do aditivo, levando à não consideração desses serviços na medição realizada na gestão seguinte, acrescentando que, somados àqueles glosados indevidamente, justificaria o percentual de edificação a maior que o realizado na medição de Marcelo Carlos Maia, na gestão do sucessor (Peça 113, p. 6) ;
	c) com respeito à não continuidade da obra, na gestão do sucessor, iniciada em 2013, o magistrado registra que esta gestão tentou junto à contratada retomar a obra, sem sucesso, se posicionando no sentido da não responsabilidade da empresa e, por fim, o magistrado concluiu que não restou configurado atos de improbidade administrativa e sentenciou pela improcedência da ação 003267-48.2016.4.01.4302 (Peça 113) ;
	d) propugna por considerar a apuração na esfera judicial, ou seja, a constatação de que os serviços medidos a maior em 2012, decorrentes de divergências entre as medições realizadas em 2012 e 2013, por gestões municipais distintas, foram executados pela Intacta Engenharia e, por isso, são devidos, afastando, dessa forma o débito imputado a essa empresa e, por consequência, acolhe as suas alegações de defesa e propõe julgar suas contas regulares com ressalvas, defendendo que a não responsabilização da empresa pelo débito apurado, em razão de os serviços, inicialmente impugnados, mas que foram comprovados como executados na esfera judicial, está em consonância com a jurisprudência do TCU que dispõe que a empresa contratada não está juridicamente vinculada aos termos do convênio, não tendo a obrigação de assegurar o cumprimento de seus objetivos, mas sim ao contrato administrativo, devendo somente ressarcir o Erário por valor recebido e não executado.
13.	O Sr. Domingos Ferreira dos Santos, alega em essência que (Peça 118) :
	a) a prestação de contas do convênio teria sido discutida na ação civil de improbidade administrativa 0000551-19.2014.4.01.4302, ajuizada pelo município, cuja sentença concluiu pela improcedência da ação, baseada na apuração de que as diferenças nas medições após a gestão do responsável foram devidas a critérios adotados para aferição dos serviços executados:
	b) a paralisação da obra do convênio teria ocorrido na gestão seguinte, em 2013, com mais de 75% da obra finalizada, com a última parcela do repasse para a obra liberada na gestão subsequente;
	c) sustenta o pedido de arquivamento da TCE, em razão da sentença judicial ter concluído pela ausência de prejuízo ao município e ausência de responsabilidade do Sr. Domingos.
14.	A então SecexTCE, analisou os argumentos apresentados e entendeu não serem suficientes para afastarem as irregularidades imputadas ao Sr. Domingos Ferreira dos Santos, ante os seguintes fundamentos:
	a) não prospera o intento de vincular os efeitos da ação de improbidade administrativa na esfera judicial à apuração da TCE na esfera administrativa, no âmbito do TCU, haja vista a jurisprudência vigente nesta Corte de Contas, a qual estabelece que sentença proferida pelo juízo cível, sob qualquer fundamento, não vincula decisão a ser proferida pelo TCU. A exceção seria apenas a sentença penal absolutória negando a existência do fato ou da autoria (art. 935 do Código Civil) ;
	b) no caso concreto, embora não arrolada pela defesa de Domingos Ferreira dos Santos, há a sentença penal (Peça 112) , apresentada pela defesa da Intacta Engenharia, a qual firmou pela absolvição dos responsáveis, inclusive o Sr. Domingos, em razão da insuficiência das provas apresentadas, com fulcro no inciso VII do artigo 386 do Código de Processo Penal. Entretanto, nem a sentença proferida na ação de improbidade nem a absolvição na sentença penal favorece o responsável no âmbito do TCU, conforme jurisprudência que menciona, posto que o fundamento da sentença criminal não foi a inexistência do fato ou da autoria (art. 935 do Código Civil) ;
	c) com base nos argumentos trazidos aos autos pelo responsável Domingos Ferreira dos Santos, não é possível afastar sua responsabilidade pela inexecução da obra, como também pelo não aproveitamento da parte executada, o que culminou com a não consecução dos objetivos do convênio, conforme apurado na instrução de Peça 85, com destaque para os itens 22 e 22.1, que esclarecem que  o parecer da execução física do FNDE (Peça 12) , de 25/2/2016, em seu item 4.4, registrou que "o objeto não está sendo utilizado conforme solicitado e operando em conformidade com os objetivos educacionais, concluindo pela reprovação total do ponto de vista da execução física;
	d) com respeito ao débito decorrente da manutenção da irregularidade objeto da citação e do afastamento da responsabilidade da empresa Intacta Engenharia, não há mais que se falar em solidariedade, restando a este responsável, individualmente, o débito correspondente aos recursos repassados e dispendidos no objeto do convênio na sua gestão;
	e) importante observar que a divergência de percentual da ordem de 25% nas medições realizadas, na gestão do antecessor Domingos Ferreira dos Santos e de seu sucessor, foi decorrente de critérios distintos usados pelos engenheiros responsáveis, para a aferição dos serviços executados. Nesse contexto, firmou-se, na esfera judicial, que o percentual a maior da medição na gestão do antecessor, em 2012, foi devido a serviços executados, não integralmente concluídos e outros que não faziam parte da planilha, sem formalização contratual. Essa situação levou o sucessor, com base na medição realizada em sua gestão, que não considerou esses serviços, a concluir pela insuficiência do saldo do convênio para a conclusão da obra. Assim, entende que se pode afirmar que o pagamento por serviços não previstos no contrato e ausência de formalização de aditivo, na gestão do antecessor, selou o fracasso da obra pela insuficiência de recursos na gestão do sucessor para concluir o objeto do convênio;
	f) ademais, ainda que fossem necessários os serviços executados e não previstos em contrato, o antecessor precisaria de autorização do FNDE para formalização de aditivo ou ter garantido com recursos próprios o aporte adicional para a conclusão da obra, o que não se demonstrou no caso concreto;
	g) quando foi permitido à empresa a execução de serviços sem autorização do FNDE e sem formalização de aditivo contratual, o antecessor comprometeu a execução da obra, porque os recursos que estavam fechados para a obra contratada claramente não seriam suficientes, assim, ele assumiu o risco de a inexecução acontecer;
	h) a conduta do antecessor ao aceitar serviços sem firmar aditivo formalmente, sem garantir aporte adicional de recursos e sem autorização do concedente caracteriza erro grosseiro, para fins de responsabilização perante o TCU (art. 28 do Decreto-lei 4.657/1942 - Lei de Introdução às Normas do Direito Brasileiro) , na medida em que tal conduta está aquém do que seria esperado de um gestor minimamente diligente, tendo agido com culpa grave a comprometer a conclusão e a execução da política pública que se buscava com a transferência de recursos para a consecução de uma importante ação social para a comunidade, qual seja, a construção de creches no âmbito do Proinfância;
	i) dessa forma, as alegações de defesa não foram suficientes para descaracterizar as irregularidades pelas quais o responsável foi instado a comparecer aos autos, conforme itens 44.1 a 44.1.7 da instrução de Peça 85.
15.	Quanto à prescrição da pretensão punitiva, a unidade técnica realizou a análise conforme Acórdão 1441/2016-TCU-Plenário, Relator: Benjamin Zymler, que uniformizou a jurisprudência acerca dessa questão, subordina-se ao prazo geral de prescrição indicado no art. 205 do Código Civil, que é de dez anos, contado da data de ocorrência da irregularidade sancionada, nos termos do art. 189 do Código Civil, sendo este prazo interrompido pelo ato que ordenar a citação, a audiência ou a oitiva do responsável.
16.	No caso em exame, entendeu não ter ocorrido a prescrição, uma vez que a irregularidade sancionada ocorreu em 7/6/2015, e o ato de ordenação da citação ocorreu em 28/4/2020.
17.	Ante a análise efetivada, propõe acatar as alegações de defesa da empresa Intacta Engenharia e Representações Ltda. e julgar regulares com ressalvas as suas contas, excluir o Sr.  Ailton Parente Araújo do rol de responsáveis desta TCE, rejeitar as alegações de defesa de Domingos Ferreira dos Santos, julgar irregulares as suas contas, imputar-lhe o débito apurado nos autos e aplicar-lhe a multa prevista no art. 57, da Lei 8.443/1992.
18.	O Ministério Público junto a este Tribunal, à Peça 129, manifesta-se de acordo com a proposta da unidade técnica.
19.	De início, ante a superveniente publicação da Resolução TCU 344/2022, que passou a regulamentar a prescrição, no âmbito do Tribunal de Contas da União, cabe reexaminar as preliminares de ocorrência da prescrição de ressarcimento e de punibilidade.
20.	No caso em exame, aplica-se como marco inicial de contagem do prazo prescricional, de cinco anos, disposto no art. 4º, II: "data da apresentação da prestação de contas ao órgão competente para a sua análise inicial".
21.	Nos termos do art. 5º da Resolução, a prescrição se interrompe: I - pela notificação, oitiva, citação ou audiência do responsável, inclusive por edital; II - por qualquer ato inequívoco de apuração do fato; III - por qualquer ato inequívoco de tentativa de solução conciliatória; IV - pela decisão condenatória recorrível.
22.	O art. 8º prescreve que "Incide a prescrição intercorrente se o processo ficar paralisado por mais de três anos, pendente de julgamento ou despacho, sem prejuízo da responsabilidade funcional decorrente da paralisação, se for o caso".
23.	Observo que, no caso concreto, a prestação de contas dos recursos transferidos foi intempestivamente apresentada em 22/10/2015 (Peça 69) , devendo ser essa a data a ser adotada como termo inicial para a contagem do prazo prescricional (data da apresentação da prestação de contas ao órgão competente para a sua análise inicial - art. 4º, inciso II, da Resolução TCU 344/2022) .
24.	Verifico, ainda, nos presentes autos, os seguintes eventos processuais interruptivos da prescrição, ocorridos tanto na fase interna, quanto na fase externa desta TCE:
	a) Parecer 89/2016/DIESP/COAPC/CGCAP/DIFIN, sugere a não aprovação da prestação de contas no valor de R$ 1.175.789,52, em 8/9/2016 (Peça 15) ;
	b) notificação do prefeito municipal de Santa Rosa do Tocantins, informando sobre o resultado da análise das contas, conforme Parecer 89/2016 DIESP/COAPC/CGCAP/DIFIN, em 13/9/2016 (Peça 16) e AR, de 5/10/2016 (Peça 17) ;	
	c) Termo de Instauração de TCE 316/2017-DIREC/COTCE/CGCAP/DIFIN/FNDE, em 19/6/2017 (Peça 1) ;
	d) Parecer 3801/2017/COAUD/AUDIT, da análise da prestação de contas, em 1/8/2017 (Peça 19) ;
	e) Relatório de TCE 322/2017-DIREC/COTCE/CGCAP/DIFIN-FNDE/MEC, em 14/7/2017 (Peça 63) 
	g) Relatório de Auditoria 494/2018, em 12/6/2018 (Peça 64) ;
	h) Certificado de Auditoria 494/2018, em 13/6/2018, Parecer do Dirigente de Controle Interno 494 /2018, em 29/6/2018 e Pronunciamento Ministerial, em 19/7/2018 (Peças 65 a 67) ;
	h) instrução preliminar de diligência em 11/7/2019 e pronunciamento da unidade técnica, em 12/7/2019 e 14/7/2019 (Peças 70 a 72) ;
	i) diligências, em 26/7/2019 e 12/9/2019 e ciências, em 22/8/2019 e 27/10/2019 (Peças 73 e 74 e 76 e 77) ;
	j) instruções de citação em 23/4/2020 e 28/4/2020, pronunciamentos da unidade técnica, em 24/4/2020 e 26/4/2020 e 28/4/2020 (Peças 85 e 87, 89 e 90) ;
	l) citação dos Srs. Marcelo Freitas Valle, em 6/5/2020 (Peça 94) , Domingos Ferreira dos Santos, em 13/5/2020 (Peça 95) , ARs, em 20/5/2020, 12/6/2020, 6/5/2019, 28/5/2020 (Peça 96,10 7 e 108) ;
	m) instrução de mérito, em 23/2/2021, e pronunciamentos da unidade técnica, em 24/2/2021 (Peças 125 a 127) ;
	n) manifestação do MP/TCU, em 20/1/2022 (Peça 129) .
25.	Pelos elementos acima enunciados, verifica-se que não houve no presente caso a prescrição quinquenal das pretensões punitiva e ressarcitória, à luz do previsto no art. 2º da Resolução -TCU 344/2022, nem mesmo a prescrição intercorrente de que trata o art. 8º, §§1º e 2º, da referida norma.
26.	Passo, então, ao exame de mérito do presente feito no que toca aos responsáveis.
27.	Dada a consistência da análise empreendida pela então SecexTCE e acolhida pelo Ministério Público junto a esta Casa, endosso as conclusões contidas na instrução e respectivos pareceres (Peças 125 a 128) e, nesse particular, incluo as análises empreendidas e os fundamentos adotados entre as minhas razões de decidir no presente caso, sem prejuízo dos destaques, considerações e complementos a seguir aduzidos.
28.	Os responsáveis Domingos Ferreira dos Santos e Intacta Engenharia responderam às citações e apresentaram suas alegações de defesa, assim como o Município de Santa Rosa do Tocantins - TO aprestou os esclarecimentos objeto da diligência realizada por esta Corte de Contas.
29.	Os elementos e esclarecimentos apresentados em resposta às comunicações processuais, bem como das informações constantes nas sentenças judiciais acostadas aos autos, permitem afastar a responsabilidade do prefeito sucessor, Sr. Ailton Parente Araújo, pois restou demonstrado que, embora a vigência do convênio tenha se encerrado na gestão deste responsável, no extrato bancário apresentado pelo Banco do Brasil (Peça 75, p. 55-119) , todos os pagamentos, por meio de cheques e transferências on-line efetivados a partir da conta específica do convênio, ocorreram ainda na gestão do Sr. Domingos Ferreira dos Santos.
30.	Restou comprovado nos autos o recolhimento do saldo do Convênio, no valor total de R$ 356.474,30, em 15/09/2015. O recolhimento foi efetuado pelo Sr. Ailton Parente Araújo, ainda na sua gestão, conforme comprovante de pagamento - SEI 2482992 (Peça 129) .
31.	Entendo adequada a manifestação da unidade técnica e MPTCU, no sentido de acolher as justificativas do prefeito sucessor de que os recursos disponíveis não eram suficientes para a conclusão da obra, razão pela qual optou por restituir os valores, como também, restituir o valor correspondente ao resgate total da aplicação financeira, restando a conta específica zerada (Peça 75, p. 53) . Além disso, não foram constatados outros saques na conta específica na gestão desse responsável.
32.	Conforme bem defendeu a unidade técnica, o pagamento por serviços não previstos no contrato e ausência de formalização de aditivo, na gestão do antecessor, inviabilizou a concretização da obra pela insuficiência de recursos na gestão do sucessor.
33.	Outra questão relevante foi a falta de autorização do FNDE para formalização de aditivo como também a apresentação de garantia pelo prefeito antecessor de que seriam aportados recursos adicionais próprios para viabilizar a conclusão da obra.
34.	As alegações de defesa apresentadas pela Empresa Intacta Engenharia e Representações Ltda., bem como as decisões judiciais acostadas aos autos, demonstram que os serviços, inicialmente impugnados, foram, de fato, executados pela aludida empresa. Além disso, nos termos da jurisprudência desta Corte de Contas, a não funcionalidade do objeto não pode ser atribuído à empresa contratada, posto que esta não está juridicamente vinculada aos termos do convênio, não tendo a obrigação de assegurar o cumprimento de seus objetivos, mas sim ao contrato administrativo, devendo somente ressarcir o erário por valor recebido e não executado, o que não ocorreu no presente caso.
35.	Assim, deve ser acatada as alegações de defesa da Empresa Intacta Engenharia e Representações Ltda. e julgadas regulares com ressalvas as suas contas.
36.	Quanto às alegações de defesa apresentadas pelo Sr. Domingos Ferreira dos Santos, depreendo que não há como serem acolhidas, pois, não foram suficientes para comprovar a boa e regular aplicação dos recursos federais repassados ao Município de Santa Rosa do Tocantins-TO, em face da não consecução dos objetivos pactuados no Convênio 701785/2010, o qual se encontra inacabado, sem aproveitamento útil da parcela executada, não gerando, portanto, o benefício social esperado.
37.	Presentes, portanto, todos os elementos para julgar irregulares as contas do Sr. Domingos Ferreira dos Santos, condenando-os em débito pelo valor apurado nos autos.
38.	Considero apropriada a aplicação da multa prevista nos art 57 da Lei 8.443/1992, ao Sr. Domingos Ferreira dos Santos, cujo valor, em face do montante atualizado do débito, fixo em R$ 170.000,00.
39.	Entendo adequado, também, autorizar antecipadamente, caso venha a ser solicitado, o pagamento das dívidas em até 36 (trinta e seis) parcelas mensais sucessivas, a primeira a vencer em 15 (quinze) dias após a notificação e as demais a cada trinta dias, com a incidência dos devidos encargos legais sobre cada uma delas e com o alerta de que a falta de comprovação de recolhimento de qualquer parcela acarretará vencimento antecipado do saldo devedor.
40.	Por fim, deve ser informado à Procuradoria da República no Estado do Tocantins, que, nos termos do parágrafo único do art. 62 da Resolução TCU 259/2014, os procuradores e membros do Ministério Público credenciados nesta Corte podem acessar os presentes autos de forma eletrônica e automática, ressalvados apenas os casos de eventuais peças classificadas como sigilosas, as quais requerem solicitação formal.
	Ante o exposto, VOTO por que o Tribunal aprove o Acórdão que ora submeto à apreciação da Segunda Câmara.
TCU, Sala das Sessões, em 28 de março de 2023.
AROLDO CEDRAZ 
Relator